【裁判字號】    97,毒抗,261
【裁判日期】    970331
【裁判案由】    聲請觀察勒戒
【裁判全文】
臺灣高等法院臺中分院刑事裁定         97年度毒抗字第261號
抗  告  人
即  被  告  甲○○
上列抗告人因違反毒品危害防制條例，經檢察官聲請送觀察、勒
戒，不服臺灣苗栗地方法院中華民國97年1月24日第一審裁定（
97年度毒聲字第9號，聲請案號：臺灣苗栗地方法院檢察署97年
度聲觀字第3號、96年度毒偵字第1542號），提起抗告，本院裁
定如下：
    主  文
原裁定撤銷，發回臺灣苗栗地方法院。
    理  由
一、本件抗告意旨略以：抗告人即被告甲○○本次係因施用毒品
    為警查獲，與民國93年間涉犯之持有毒品案件，業經臺灣苗
    栗地方法院以94年度苗簡字第270號判決判處有期徒刑4月，
    如易科罰金以300元折算1日之違反毒品危害防制條例案件迥
    不相同，茲因有戒毒決心，請准如檢察官所請，依法裁定被
    告送觀察、勒戒等語。
二、原裁定意旨略以：被告甲○○曾於88年、90年間因施用毒品
    案件，經依臺灣苗栗地方法院88年度毒聲字第80號、90年度
    毒聲字第1359號裁定送觀察、勒戒後，並經臺灣苗栗地方法
    院檢察署檢察官分別以88年度偵字第251號、90年度毒偵字
    第I497號認無繼續施用傾向為不起訴處分確定；被告又於5
    年內，即於93年間因施用毒品案件，經臺灣苗栗地方法院以
    94年度苗簡字第270號判處有期徒刑4月，如易科罰金以300
    元折算l日確定，有臺灣高等法院被告前案紀錄表一件在卷
    為憑，被告既曾於「五年內再犯」，且經法院判處罪刑確定
    ，又於本件96年9月12日17時許及同日晚間20時許，均在其
    上開住處，分別施用第一級毒品海洛因、第二級毒品安非他
    命各1次之犯罪事實，即非屬毒品危害防制條例第20條第3項
    所定「五年後再犯」之情，被告上開分別施用第一級、第二
    級毒品之犯行，自應依法追訴處罰。因檢察官誤向原法院聲
    請觀察、勒戒，與法尚有未洽，而裁定予以駁回。
三、按民國92年7月9日修正公布，自93年1月9日起施行之毒品危
    害防制條例第20條、第23條，依施用第一、二級毒品者之為
    「初犯」、「五年內再犯」或「五年後再犯」，異其刑事處
    遇程序，規定「初犯」者，經觀察、勒戒或強制戒治後，應
    為不起訴處分或不付審理之裁定，亦即以觀察、勒戒或強制
    戒治之保安處分代替刑事訴追；經觀察、勒戒或強制戒治執
    行完畢釋放後「五年內再犯」者，依法追訴或裁定交付審理
    ；至於經觀察、勒戒或強制戒治執行完畢釋放後「五年後再
    犯」者，亦適用「初犯」以保安處分代替刑事訴追之程序。
    其立法理由謂因施用第一級或第二級毒品者具「病患性犯人
    」之特質，故對「初犯」者，送觀察、勒戒，戒除其身癮，
    或進一步施以強制戒治，戒除其心癮；經觀察、勒戒或強制
    戒治執行完畢釋放後「五年後再犯」者，因前所實施之觀察
    、勒戒或強制戒治已收5年之遮斷效，足以遮斷其施用毒品
    之毒癮，故仍適用「初犯」以保安處分代替刑事訴追之程序
    。至經觀察、勒戒或強制戒治執行完畢釋放後「五年內再犯
    」者，因其再犯率甚高，原實施之觀察、勒戒及強制戒治既
    已無法收其實效，爰依法追訴或裁定交付審理。故施用第一
    、二級毒品者，除曾經觀察、勒戒或強制戒治執行完畢後5
    年內再犯之情形外，均仍得適用以保安處分代替刑事訴追程
    序之規定，並不限於初犯施用毒品者。則初犯施用毒品罪後
    ，於5年內第2次再犯，因時值毒品危害防制條例修正前，經
    依修正前舊法追訴處罰同時並施以強制戒治，嗣於該條例修
    正公布並施行後，始第3次（或第3次以上）再犯，且其行為
    時距第2次再犯而經觀察、勒戒或強制戒治執行完畢釋放時
    之間隔已滿5年者，依其第2次再犯經保安處分執行完畢釋放
    後5年內未曾再犯之情形以觀，核與初犯經保安處分執行完
    畢釋放後「五年內再犯」者，其再犯率高，原實施之觀察、
    勒戒及強制戒治已無法收其實效之情形則迥不相侔，而與「
    五年後再犯」者，已收5年遮斷效之情形相同；本於上開對
    具治療成效之病患性毒品犯，期能藉由強制治療之保安處分
    戒除其身、心癮之立法本旨，自應認與5年後再犯之情形相
    同，仍適用以保安處分代替刑事訴追之規定（參見最高法院
    96年度台非字第123號、201號、256號判決及最高法院96 年
    度第3次刑事庭會議決議意旨）。
四、經查：本件被告甲○○於96年9月12日17時許及同年日晚間
    20時許分別施用第一、第二級毒品罪，距前次觀察、勒戒執
    行完畢（90年11月9日）已逾5年，其於前次觀察、勒戒執行
    完畢後，並未再因施用毒品犯行而經起訴、判決確定，則依
    前項說明，自應重行觀察、勒戒等程序。原審裁定未審酌被
    告甲○○本次再犯之施用第一、二級毒品犯行，距前次觀察
    、勒戒執行完畢已逾5年，其間未再有施用毒品行為，認該
    次觀察、勒戒已收5年之遮斷效果，足以戒除被告之毒癮，
    當應重新適用「初犯」以保安處分代替刑事訴追程序。惟查
    ，被告甲○○93年間所涉之毒品案件乃係犯持有第一級毒品
    海洛因罪，而非施用毒品罪，有臺灣高等法院被告前案紀錄
    表及臺灣苗栗地方法院94年度苗簡字第270號判決各1份在卷
    可稽，原審法院誤認被告於是年間所涉毒品案件係施用毒品
    罪，業已依法追訴處罰，非屬該條例第20條第3項所定「五
    年後再犯」之情形，而駁回檢察官觀察、勒戒之聲請，即有
    未合；故本件抗告人抗告為有理由，茲為被告之審級利益，
    應由本院將原裁定撤銷，並發回原審法院更為適當裁定。
五、依刑事訴訟法第413條前段，裁定如主文。
中    華    民    國    97    年     3   月    31    日
            刑事第一庭  審判長法  官  陳  紀  綱
                              法  官  姚  勳  昌
                              法  官  張  智  雄
上列正本證明與原本無異。
不得抗告。
                              書記官  謝  雅  惠
中    華    民    國     97   年     4    月   3     日


司法院資訊處製作；財團法人民間司法改革基金會備份。
